【裁判字號】    89,訴,158
【裁判日期】    891025
【裁判案由】    交還土地等
【裁判全文】
臺灣雲林地方法院民事判決  八十九年度訴字第一五八號
    原      告    台灣糖業股份有限公司
    法定代理人    丁○○
    訴訟代理人    葉天祐律師
    複  代理人    黃裕中律師
    被      告    甲○○      .
    被      告    雲林縣政府            設雲林縣斗六市○○路○段五一五號
    法定代理人    乙○○      .
    訴訟代理人    丙○○      .
                  李建忠律師
右當事人間請求交還土地等事件，本院判決如左：
    主    文
原告之訴及其假執行之聲請均駁回。
訴訟費用由原告負擔。
    事    實
甲、原告方面：
一、聲明：被告雲林縣政府應將坐落雲林縣古坑鄉○○段四九四號土地上（以下簡稱
    系爭土地）如附圖一所示編號Ａ面積０．０九六六公頃及編號Ｂ面積０．一七七
    ０公頃柏油路面清除、編號甲面積０．０一五０公頃及編號乙面積０．０三四二
    公頃排水溝剷除平，被告甲○○應將如附圖一示編號Ａ部分填平回復原狀，被告
    並應共同將上開土地交還原告，並願供擔保請准為假執行之宣告。
二、陳述：
（一）、系爭土地為伊所有，伊於民國八十五年十月間，因在系爭土地北側及同段二
        六一之六六地號土地上紅仁土溝中段（即如附圖一所示Ａ、Ｂ、甲、乙之位
        置）施設蛇籠，乃沿土溝在系爭土地上開闢寬二公尺、長二００公尺之便道
        ，以利施工。嗣被告甲○○未經伊同意於八十五年十月間，私自在系爭土地
        上開闢寬四公尺，長約一九０公尺如附圖一所示Ａ部分道路，用以連接Ｂ部
        分便道，並置伊之阻止於不理。被告雲林縣政府於八十七年十月三十日未經
        地政機關測量鑑界及伊之同意，任意將上開便道加寬為六至九公尺之柏油路
        面（即附圖一編號Ａ、Ｂ部分）（以下簡稱系爭道路），並新設深約一．五
        公尺ＲＣ排水溝（即附圖一編號甲、乙部分），期間原告亦曾阻止，並發函
        雲林縣政府要求回復原狀，惟雲林縣政府均未予理會，迄至工程完工後始以
        八十八年二月三日八八府建土字八八００００六六五六號函覆：「該工程用
        地本府未予詳查，經貴廠同意即施作乙節，確有疏失之處，特此致歉」等語
        ，並有監察院八八院台財字第八八二二００四號糾正雲林縣政府之過失函可
        證。故被告雲林縣政府未經伊同意擅自在系爭土地上施設ＡＣ柏油路面及Ｒ
        Ｃ排水溝，並於完工後始稱自認疏失，及另被告甲○○任意開闢Ｂ部分道路
        ，均已侵害伊之所有權，爰依民法第七百六十七條之規定，請求被告回復原
        狀，並應將系爭土地返還予伊。
（二）、被告雲林縣政府以上開系爭道路係下崁村崁腳農場民眾陳情拓寬舖設，然下
        崁村民出入至中洲及農作物運輸，已有柏油縣道一九四線，應無另行繞道經
        由附圖二所示黃色部分再連接系爭道路而增加兩倍距離之理，故被告雲林縣
        政府任意在伊所有土地上舖設柏油、興築水溝，顯屬無權占有；另依附圖二
        所示系爭道路東側銜接雲林縣一五八乙線縣道，由縣道轉入後沿系爭土地北
        側往西開闢銜接至被告甲○○所有同段二六一之二八地號土地，而租用被告
        甲○○所有同段地號二六一之一八及二六一之三三號兩筆土地之合泰廢棄物
        處理有限公司（以下簡稱合泰公司），經由上開二六一之二八地號土地與系
        爭道路銜接至聯外道路，其中紅土溝橋右轉連接垃圾場之路線即為系爭道路
        ，其間並無任何岔路，是附圖一Ａ部分道路銜接Ｂ部分道路之目的，乃專供
        被告甲○○及合泰公司通行之用，且被告甲○○曾提出陳情書要求原告同意
        提供土地另開闢道路連接上述便道，縱使附近居民有順便利用該道路之情形
        ，亦僅因被告甲○○通行之反射作用所致，不能謂系爭道路已成為公眾通行
        之既成道路。若附圖一所示Ａ部分未修築，則被告甲○○僅得沿如附圖二所
        示黃色道路連接紅色道路出入，距離加長，且行經下崁村可能遭村民抗爭，
        是附圖一編號Ａ部分道路應係被告甲○○所闢；又依八十七年航照圖無紅色
        虛線，表示當時並無系爭道路之存在。
（三）、原告公司虎尾總廠原料課灌溉股於八十五年十月間在紅土溝中段施工設置蛇
        籠，為便於工程施工，故沿崁腳農場之紅仁土溝邊緣如附圖一所示Ｂ部分至
        Ａ、Ｂ交界處再往下通往紅仁土溝溝底設臨時寬二公尺、長二百公尺運送材
        料之便道，故該便道係為設置蛇籠，供包商運送材料之用，並僅限於施設蛇
        籠期間，並非供公眾通行。嗣被告甲○○於八十六年十月間沿紅仁土溝私設
        Ａ部分土石路銜接Ｂ部分便道，經原告公司農場人制止，並拍照存證，經申
        請地政機關鑑界確定被告甲○○擅挖之便道係在原告土地內，經向雲林地檢
        署提出告發，但經不起訴處分。惟該不起訴處分書僅憑現況臆測認定一般人
        會選擇走Ａ部分接Ｂ部分為出入，殊不知包商施設蛇籠時尚無Ａ部分道路之
        存在。且在第二次約半小時之勘驗期間，僅看到一婦人騎機車在做農作，土
        石路兩旁亦僅有少部分果樹栽種，足見系爭道路並非供公眾通行之用。
（四）、原告知悉被告之違法行為後，即一再函請被告雲林縣政府回復原狀及催限期
        應辦徵收或返還土地，惟雲林縣政府一再以回復原狀有困難，已造成既成事
        實為由予以拒絕，被告主張伊未加阻止，任其等占有，顯不可採。證人陳碧
        雲、劉見堂夫妻二人證言偏頗，不足採信，且除劉見堂及陳碧雲確知陳情內
        容外，其餘陳請人即證人沈陳店、王明太及許滿足均未表示開闢紅仁土溝旁
        之系爭道路，益徵系爭道路非供公眾通行使用。
三、證據：提出土地登記簿謄本一份、合泰公司申請第一廢棄物處理場設置說明會計
    畫書、簽覆單各一份、函文九份為證，並聲請勘驗現場。
乙、被告方面：
壹、被告甲○○部分：
一、聲明：駁回原告之訴及假執行之聲請。
二、陳述：
（一）、原告所有系爭土地北緣道路（即上揭系爭道路）為既成之產業道路，係附近
        農民、原告公司工作人員與堤岸維修工作者進出必備養護道路，並非伊一人
        行走，伊未占有系爭土地亦未禁止他人通行；原有之道路鋪設柏油、導水溝
        與排水護岸乃雲林縣政府整治鄉○○○道路工程所為，與伊無關，產業道路
        導水溝通過道路之排水涵管位於系爭道路之前、中、後三處，為原告所施設
        也與伊無關。
（二）、原告假藉土地重劃，咨意合併土地施以超耕農作，並以人為方式改變河溝流
        向，合併河溝尾段，形成啞口河段，破壞水土保持，遇雨造成土石崩塌流失
        ，嚴重損害下游農民之耕作；在伊魚池上方本有南北向的道路，原告挖去種
        甘蔗，且原告為維修紅土仁溝，路越走越大絛，航照圖因有竹林、雜草掩蓋
        故照得不清楚；原告告發伊竊佔系爭土地，亦經鈞院檢察署檢察官為不起訴
        處分在案。
三、證據：提出照片五十三張、不起訴處分書一份、地籍圖二張、陳情書二份、道路
    及改善位置圖一張、航照圖一張、土地登記簿謄本五份為證。
貳、被告雲林縣政府部分：
一、聲明：駁回原告之訴，若受不利判決，願供擔保請免為假執行之宣告。
二、陳述：
（一）、伊在系爭土地舖設柏油路面之系爭道路，原即係既有道路，供共同被告甲○
        ○、原告與附近耕作之農民共同使用，亦非原告主張僅二公尺寬之便道而已
        。系爭土地上之道路排水溝嚴重沖蝕，遇雨則附近民眾通行不便且危險，故
        於八十七年九月間受民眾陳情並派員勘查現場後，為改善農業道路而舖設柏
        油路面，並將排水溝一併改善，原告於發現伊施工時未加阻止，且要求施工
        承包商谷銘營造對施工所造成原告所有農作物損壞部分給付補償費新台幣（
        下同）二萬零五十元，可知原告默許同意伊施工，故原告主張伊施工時並不
        知情應非事實。
（二）、伊在原告系爭土地施工不僅係為公共利益而為，亦對原告有所利益，原告並
        非因其自身利益受損而提起本件訴訟，而伊拆除柏油路面及排水溝後則有害
        公共利益，原告雖為系爭土地所有權人，然其權利之主張顯係違反公共利益
        ，依民法第一百四十八條之規定，原告之權利應限縮而不得向被告主張應拆
        除系爭土地上之柏油道路及排水溝，以免損及公共利益。
（三）、依崁腳村民眾陳情書，從下崁腳到紅仁土構的道路約一點六公里，從中洲到
        紅仁土溝要到大林也比較近。另不可依航照圖上有無紅色虛線認定道路之存
        在，且原告自承系爭道路為便道，開放為大眾使用，為既成道路，又農民有
        固定工作時間，不可以單一特定時段之通行量認定為非通行道路。
三、證據：陳情書、不起訴處分書、繳款通知書各一份及照片影本十張為證。
丙、本院依職權函請斗六地政事務所測量各該系爭道路、附圖二所示黃色部分道路之
    長度及總長度，並訊問證人沈陳店、陳碧雲、劉見堂、許滿足、王明太。
    理    由
一、本件原告主張：系爭土地為伊所有，伊於民國八十五年十月間，因施設蛇籠，沿
    土溝在系爭土地上開闢寬二公尺、長二００公尺之便道，以利施工，但被告甲○
    ○未經伊同意於八十五年十月間，私自在系爭土地上開闢寬四公尺，長約一九０
    公尺如附圖一所示Ａ部分道路，用以連接Ｂ部分便道，被告雲林縣政府於八十七
    年十月三十日未經地政機關測量鑑界及伊之同意，任意將上開便道加寬為六至九
    公尺之系爭道路，並新設深約一．五公尺ＲＣ排水溝（即附圖一編號甲、乙部分
    ），期間原告亦曾阻止，並發函雲林縣政府要求回復原狀，惟雲林縣政府均未予
    理會，下崁村民出入至中洲及農作物運輸，已有柏油縣道一九四線，應無另行繞
    道經由附圖二所示黃色部分再連接系爭道路而增加兩倍距離之理，被告甲○○所
    有二六一之二八地號土地與系爭道路銜接至聯外道路，其中紅土溝橋右轉連接垃
    圾場之路線即為系爭道路，其間並無任何岔路，是附圖一Ａ部分道路銜接Ｂ部分
    道路之目的，乃專供被告甲○○及合泰公司通行之用，縱附近居民有順便利用該
    道路之情形，亦僅因被告甲○○通行之反射作用所致，不能謂系爭道路已成為公
    眾通行之既成道路，故被告上開行為均已侵害伊之所有權，爰依民法第七百六十
    七條之規定，請求被告回復原狀，並應將系爭土地返還予伊等情；被告甲○○則
    以：系爭道路本為既成之產業道路，伊未占有系爭土地亦未禁止他人通行，且系
    爭道路鋪設柏油、導水溝與排水護岸乃雲林縣政府整治鄉○○○道路工程所為，
    與伊無關，另在伊魚池上方本有南北向的道路，原告挖除種植甘蔗，且未能改善
    維修紅土仁溝，致土石流失難以利用土地，原告告發伊竊佔系爭土地部分亦經檢
    察官為不起訴處分在案等情資為抗辯；被告雲林縣政府抗辯：系爭道路原即係既
    有道路，而原告到庭亦承認系爭道路為一便道，伊於八十七年九月間受民眾陳情
    並派員勘查現場後，為改善農業道路而舖設柏油路面，並將排水溝一併改善，原
    告於發現伊施工時未加阻止，尚要求施工承包商給付農作物補償費二萬零五十元
    ，可知原告默許同意伊施工，伊興建系爭道路及排水溝不僅為公共利益而為，亦
    對原告有利益，原告起訴主張被告應拆除系爭道路柏油路面及排水溝，並非因其
    自身利益受損，而被告拆除柏油路面及排水溝後則有害公共利益，依民法第一百
    四十八條之規定，原告之權利應限縮等情。
二、原告主張伊為系爭土地之所有權人，被告雲林縣政府在系爭土地上興建系爭道路
    及附圖一所示編號甲及乙之排水溝等事實，業經其提出土地登記簿謄本一份在卷
    可稽，且為被告雲林縣政府所不爭執，並經本院會同雲林縣斗六地政事務所勘測
    現場屬實，有勘驗筆錄及複丈成果圖附卷可稽，自堪信為真實。惟被告雲林縣政
    府以上揭情詞抗辯其施作系爭道路及附圖一所示編號甲及乙部分排水溝之合法及
    正當性，並無庸負回復原狀、返還土地之義務，經查：
（一）、依原告及被告甲○○提出之地籍圖及示意圖所示，系爭道路北面為原告所有
        同地段二六一之六六地號土地，南面為原告所有系爭土地，西面為被告甲○
        ○所有同地段二六一之一八、之二八地號土地，此有土地登記簿謄本及所有
        權狀等件附卷可稽，且本院第二次勘驗現場結果，系爭道路西南面之同地段
        二六一之三三、之四二及之三地號土地及上開二六一之一八及之二八地號土
        地，尚可由各該土地行走土石路面最長四百四十九公尺（該部分正鋪設柏油
        路施工中），再自仙后宮再行路長六百四十七公尺長之柏油路面，至下崁腳
        止即可接縣道，有勘驗筆錄及雲林縣斗六地政事務所八十九年八月三十日八
        九斗地四字第五九四五號函文在卷可稽，另證人沈陳店、王明太及許滿足均
        到庭證述：「很少過去使用紅土仁溝旁之柏油路，因很少人在附近種植農作
        物，紅仁土溝是台糖（即原告）在使用」等情，應認為可能經常使用系爭道
        路之人僅為原告公司及被告甲○○，故尚難認定系爭道路已成為公眾通行之
        既成道路，是被告抗辯系爭道路尚未鋪設柏油路面前為既成產業道路等詞，
        不足採信。
（二）、證人劉見堂及陳碧雲到庭證稱：「向雲林縣政府陳情的路是從下崁腳沿仙后
        宮至紅仁土溝，現沿紅仁土溝段已施作完成」等情，又證人沈陳店、王明太
        及許滿足到庭證述：「陳情的路是從仙后宮至下崁腳村子，是否鋪設紅仁土
        溝並不清楚」等語，其等證言所證述向被告雲林縣政府陳情鋪設道路之起迄
        點雖有不同，但本院勘驗現場，並囑託雲林縣斗六地政事務所測量自下崁腳
        沿仙后宮至紅仁土溝之土石及柏油路面總長為一．四九七公里，核與陳情書
        上記載：「陳情拓寬鋪設古坑鄉下崁腳至中洲沿紅仁土溝側之道路，以利通
        行，該既有土石道路長度約一．六公里，現有寬度約僅三至四公尺，此路段
        無任何鋪層，車行顛簸不已，遇雨則泥濘不堪……」之內容相符，堪信被告
        雲林縣政府確係依人民陳情之內容施作系爭道路及編號甲、乙之排水溝，是
        被告雲林縣政府抗辯其係依陳情並到場勘驗屬實始施作道路及排水溝之工程
        等語，應為可採。但被告雲林縣政府對於其未事先取得系爭土地所有權人即
        原告之同意即逕予施作系爭道路及上開排水溝之事實，並不爭執，且據原告
        提出被告雲林縣政府承認對於工程用地未予詳查、未經貴廠（即原告）同意
        即施作乙節，確有疏失之處，特此致歉之函文一份在卷可稽，應認被告雲林
        縣政府未事先對系爭道路及排水溝所使用之系爭土地，對原告採行徵收補償
        之前置程序，即逕依陳情內容施作工程，難謂非係侵害原告就系爭土地所有
        權行使之行為，是原告主張被告雲林縣政府鋪設系爭道路及上開排水溝，已
        侵害其對系爭土地之所有權等語，應堪採信。另原告主張其發現並確認被告
        雲林縣政府在系爭土地施作系爭道路及排水溝後，即向被告雲林縣政府以函
        文聲明異議等情，業經其提出函文通知數份在卷足憑，雖該等函文通知因實
        地測量、行政函呈遲緩致在上開工程完成後始送達被告雲林縣政府，但亦不
        得遽認原告有默示同意被告雲林縣政府使用其所有系爭土地並施作系爭道路
        及排水溝之意思，且原告事後向訴外人谷銘營造公司請求農作物損壞之補償
        費，乃地上物毀損之損害賠償問題，與原告有無同意被告雲林縣政府使用系
        爭土地並無關涉，是被告雲林縣政府抗辯原告默示同意伊施作系爭道路及排
        水溝等詞，並非可取。
（三）、被告雲林縣政府在原告所有系爭土地上施作系爭道路及排水溝，固侵害原告
        就系爭土地之所有權，已如前述。但按「權利之行使，不得違反公益利益，
        或以損害他人為主要目的」，民法第一百四十八條第一項定有明文。又按權
        利之行使，是否以損害他人為主要目的，應就權利人因權利行使所能取得之
        利益，與他人及國家社會因其權利行使所受之損失，比較衡量以定之。倘其
        權利之行使，自己所得利益極少而他人及國家社會所受之損失甚大者，非不
        得視為以損害他人為主要目的，此乃權利社會化之基本內涵所必然之解釋。
        最高法院七十一年台上字第七三七號著有判例可資參照。本件被告雲林縣政
        府在原告所有上開系爭土地上施作系爭道路及排水溝，不僅便利該地區民眾
        之生活及工作（蓋除原告公司本身種植、收成農作物有平坦之系爭道路可供
        運輸外，亦對附近居民提供第二條通住縣道之路），且對紅仁土溝之整治實
        有裨益（此可參被告甲○○提出之整治前後之照片），故倘責令被告雲林縣
        政府拆除上開系爭道路柏油路面及排水溝，於紅仁土溝之排水功能自有影響
        ，且造成施作及拆除填平等二次工程施工經費之浪費，不符經濟之成本及考
        量，而原告所受使用系爭道路種植運輸農作物、免因紅仁土溝致受土地沖刷
        、土壤流失、農作損害等利益，實已大於原告就系爭土地部分面積（即系爭
        道路及排水溝扣除原告施設蛇籠之二公尺寬、二百公尺長之便道後之面積）
        無法利用之損害，足見原告請求拆除系爭道路及排水溝，交還系系爭土地，
        於原告所得利益極少，而他人及國家社會因其權利之行使而造成之損害甚大
        ，顯然有違公共利益，為權利之濫用，依上揭規定，自難准許，是被告雲林
        縣政府抗辯原告本件權利之主張已損及公共利益等語，尚堪可取。
（四）、末被告雲林縣政府未經原告同意，即為系爭道路及排水溝之施作，自屬侵害
        原告土地所有權行使之行為，故為期系爭道路達到增進公共利益之目的，並
        俾原告以外之第三人合法使用系爭道路，被告雲林縣政府自應對原告就系爭
        土地所失利益為徵收或補償，附此敘明。
三、原告另主張被告甲○○私自沿紅仁土溝開闢如附圖一所示Ａ部分之道路（鋪設柏
    油路面前之道路），供其私人及租用其土地予合泰公司使用之情事，已為被告甲
    ○○所否認，且如前所述，系爭柏油道路乃被告雲林縣政府所施作，此外，原告
    未能舉事證以實、如附圖一所示編號Ａ部分鋪設柏油路面前之道路、確由被告甲
    ○○私自開闢使用之事實，而原告所稱被告甲○○曾向其陳情希望設置生產道路
    以利紅仁土溝之整治及合泰公司設置廢棄物處理場等情，尚不足認定被告甲○○
    確有私自開闢上開路段之行為，故原告此部分之主張，為無理由，應予駁回。
四、綜上所述，原告本於所有權人之地位，請求被告雲林縣政府應將系爭土地上如附
    圖一所示編號Ａ面積０．０九六六公頃及編號Ｂ面積０．一七七０公頃柏油路面
    清除、編號甲面積０．０一五０公頃及編號乙面積０．０三四二公頃排水溝剷除
    平，被告甲○○應將如附圖一示編號Ａ部分填平回復原狀，並應共同將上開土地
    交還原告，均為無理由，應予駁回。原告受敗訴判決，其假執行之聲請即失所依
    據，應併予駁回。
五、因本案事證已臻明確，兩造其餘主張陳述及所提之證據，均毋庸再予審酌，附此
    敘明。
據上論結，本件原告之訴為無理由，依民事訴訟法第七十八條，判決如主文。
中      華      民      國    八十九    年      十      月    二十五    日
                                臺灣雲林地方法院民事第一庭
~B法      官  楊曉惠
右為正本係照原本作成
如對本判決上訴，須於判決送達後廿日內向本院提出上訴狀
中      華      民      國    八十九    年      十      月    二十五    日
~B法院書記官  謝俊森


司法院資訊處製作；財團法人民間司法改革基金會備份。
